臺灣高等法院高雄分院刑事判決
111年度上訴字第672號
上  訴  人  
即  被  告  顏志宇



上列上訴人因傷害等案件，不服臺灣橋頭地方法院110年度訴字
第460號，中華民國111年5月26日第一審判決（起訴案號：臺灣
橋頭地方檢察署110年度偵字第7101號），提起上訴，本院判決
如下：
    主  文
上訴駁回。
    事  實
一、顏志宇於民國110年3月30日14時48分許，騎乘機車沿高雄市
    左營區新莊一路西往東方向之慢車道上行駛，行經該路段29
    2號附近，因劉○○騎乘機車對其稱：「騎機車很慢就要騎旁
    邊一點，不然後面的騎機車的人沒辦法過」等語，而與劉○○
    發生爭執，顏志宇遂逕將機車停放於車道上後下車，劉○○則
    將機車騎至新莊一路294號前之人行道上停放後，下車走向
    顏志宇。詎顏志宇於劉○○走近時，竟基於傷害之犯意，以雙
    手猛力推擠劉○○之肩膀，致其重心不穩而後背著地，因此受
    有背部挫擦傷之傷害。過程中，因莊○○上前勸架，顏志宇又
    與莊○○發生衝突。適陳○○騎車經過，乃報警處理，並上前持
    行動電話錄影存證。顏志宇見狀，另基於恐嚇危害安全之犯
    意，對陳○○恫稱：「社會上都相遇得到」等語，俟警方到場
    處理後，顏志宇復承前恐嚇犯意，接續對陳○○恫稱：「社會
    上都相遇得到」等語，以此加害生命、身體、財產之事項恫
    嚇陳○○，使其心生畏懼，致生危害於安全。
二、案經劉○○及陳○○訴由高雄市政府警察局左營分局報告臺灣橋
    頭地方檢察署檢察官偵查起訴。
    理  由
壹、程序部分：
一、原判決關於上訴人即被告顏志宇（下稱被告）對莊○○犯公然
    侮辱罪、對告訴人陳○○犯強制及公然侮辱罪部分，均未經提
    起上訴，故此部分並非本院審理範圍，先予敘明。
二、證據能力：
    按被告以外之人於審判外之言詞或書面陳述，屬傳聞證據，
    原則上不得作為證據；惟被告以外之人於審判外之陳述，雖
    不符刑事訴訟法第159條之1至第159條之4之規定，而經當事
    人於審判程序同意作為證據，法院審酌該言詞陳述或書面陳
    述作成時之情況，認為適當者，亦得為證據，刑事訴訟法第
    159條第1項、第159條之5第1項分別定有明文。查本判決所
    引用屬於傳聞證據之部分，均已依法踐行調查證據程序，且
    檢察官及被告於本院審理時，均明示同意有證據能力（本院
    卷第66頁），基於尊重當事人對於傳聞證據之處分權，及證
    據資料越豐富越有助於真實發現之理念，本院審酌該等證據
    作成時之情況，並無違法取證之瑕疵，且無顯不可信之情形
    ，以之作為證據應屬適當，自均有證據能力。
貳、認定犯罪事實所憑之證據及理由：
一、訊據被告固坦承有於前揭時、地，將告訴人劉○○推倒在地，
    及在警方到場後對告訴人陳○○口出「社會上都相遇得到」等
    語，惟矢口否認有何傷害及於警方到場前之恐嚇犯行，辯稱
    ：我沒有傷害犯意，是劉○○先攔我的車，他有從機車置物箱
    拿東西的動作，並朝我衝過來，我感到人身安全受到威脅才
    推他，屬於「邏輯上的防衛行為」，應構成緊急避難，頂多
    僅成立過失傷害罪，且無法證明劉○○的傷勢是我造成的；又
    警方抵達現場前，我沒有對陳○○說「社會上都相遇得到」，
    且這句話只是陳述事實，並非恐嚇言語，另陳○○在警方到場
    後，還有手舞足蹈及對我做鬼臉的舉動，顯然並未心生畏懼
    云云。經查：
　㈠傷害告訴人劉○○部分：
　1.被告有於前揭時、地，以雙手推擠告訴人劉○○之肩膀，致其
    重心不穩而後背著地等事實，業據被告於警詢、偵查、原審
    及本院審理時供承不諱（警卷第1至2頁、第6頁；偵卷第54
    頁；原審審訴卷第61頁；原審訴字卷第43、205、213、215
    頁；本院卷第66頁），核與證人莊○○、黃○○於警詢時、告訴
    人陳○○、劉○○於警詢、偵查及原審審理時之證述相符（警卷
    第11頁、第14至15頁、第20頁、第25至26頁；偵卷第46至47
    頁；原審訴字卷第201至205頁、第208頁），並有原審當庭
    勘驗案發現場監視器錄影畫面之勘驗筆錄及截圖1份在卷可
    稽（原審訴字卷第44至45頁、第49至59頁），故此部分之事
    實，堪予認定。
　2.證人黃○○於警詢中證稱：（問：你是否知道顏志宇推倒劉○○
    ，造成劉○○何傷勢？）案發後員警到場處理時，劉○○有給員
    警看背部脊椎部分有擦挫傷等語（警卷第26頁），已徵證人
    黃○○於案發當時即已親見告訴人劉○○有向員警展示其背部擦
    挫傷之傷勢。衡以證人黃○○僅係偶遇案發經過之附近住戶，
    與被告及告訴人劉○○均素不相識，亦無何故舊恩怨，顯無刻
    意虛構事實誣陷被告之必要。又告訴人劉○○於案發後旋即前
    往派出所製作筆錄，並拍攝背部照片2張附卷足參（警卷第4
    5頁），依該等照片顯示，告訴人劉○○之脊椎呈現紅腫破皮
    之傷勢。事後告訴人劉○○復前往右昌聯合醫院就診，經醫師
    診斷受有背部挫擦傷之傷害，有該院110年3月30日醫字第15
    02041117號診斷證明書1紙附卷可佐（警卷第44頁），且告
    訴人劉○○之前揭傷勢亦與其係遭被告推倒後以背部著地之受
    傷過程相互吻合，足見告訴人劉○○證稱該傷勢係因被告將其
    推倒所致等語，應堪採信。是以，被告之傷害行為與告訴人
    劉○○之傷勢結果間，即具有相當因果關係。被告空言否認告
    訴人劉○○之傷勢係其所造成云云，不足採信。
　3.被告雖辯稱其係出於自我防衛之行為，應構成緊急避難，僅
    成立過失傷害罪名云云，惟經原審勘驗案發現場監視器錄影
    畫面，結果略以：告訴人劉○○將機車騎至路旁人行道上將車
    停妥後，將安全帽脫下掛在機車右側方向鏡上，並以左手將
    機車置物箱車蓋向上拉開一下隨即放下，並未伸手進入置物
    箱，之後一邊說話一邊往被告方向走去，雙手手掌張開清晰
    可見並未持有任何物品，被告繞過機車走向告訴人劉○○後，
    隨即以雙手推擠告訴人劉○○之肩膀，致告訴人劉○○往後倒退
    幾步後，向後倒並以背部著地等情，有原審當庭勘驗案發現
    場監視器錄影畫面之勘驗筆錄及截圖1份附卷可稽（原審訴
    字卷第44至45頁、第49至60頁），足見告訴人劉○○僅係徒手
    朝被告方向走去，並無衝向被告、作勢攻擊或手持任何物品
    之情形。且被告原先站在其機車後方，於告訴人劉○○走近之
    過程中，被告主動繞過其機車走向告訴人劉○○，隨即猛力推
    擠告訴人劉○○之肩膀，亦即於被告出手攻擊前，告訴人劉○○
    並無對被告之人身安全造成任何威脅之舉動，自無不法侵害
    或緊急危難之狀態存在。又被告係主動走向告訴人劉○○並猛
    力推擠其雙肩，倘若被告認為告訴人劉○○有何威脅舉動，自
    應停留於其機車後方以拉開雙方之距離，而非主動繞過機車
    走近告訴人劉○○。是以，被告係基於傷害之故意而出手推擠
    告訴人劉○○無訛，其辯稱係出於防衛之行為，應構成緊急避
    難，僅成立過失傷害罪名云云，顯非可採。
　4.被告基於傷害之故意而出手推擠告訴人劉○○，致其重心不穩
    而後背著地，因此受有背部挫擦傷之傷害，則被告有此部分
    之傷害犯行，即堪認定。
　㈡恐嚇告訴人陳○○之部分：
　1.被告有於警方到場處理後，對告訴人陳○○口出「社會上都相
    遇得到」等語之事實，業據被告於原審及本院審理時均供承
    不諱（原審審訴卷第61頁；訴字卷第43頁；本院卷第66頁）
    ，核與證人莊○○於警詢、告訴人陳○○於警詢、偵查及原審審
    理時之證述相符（警卷第15、23頁；偵卷第46頁；原審訴字
    卷第208至211頁），故此部分之事實，堪予認定。
　2.被告於警方到場處理前，抓住告訴人陳○○衣領期間亦有對其
    口出「社會上都相遇得到」等語之事實，業據告訴人陳○○分
    別於警詢中指稱：被告在拉住我的衣領時及員警到場後，都
    有對我說「社會上都相遇得到」等語（警卷第23頁）；於原
    審審理中證稱：被告抓著我的衣領一直吐我口水，用國語對
    我說「社會上都相遇得到」，他講完「社會上都相遇得到」
    這句話後有脫鞋子等語（原審訴字卷第207至208頁、第211
    頁）。另據證人莊○○於警詢中證稱：被告轉向朝他錄影的陳
    ○○，出手打陳○○的安全帽，並抓住他的衣領，翻開他的安全
    帽鏡片往他的臉上吐口水，不論我們怎麼勸阻，他都不肯放
    手，並一直說「我們在社會上都相遇得到」，直到員警到場
    勸阻後才放手等語（警卷第15頁），堪認告訴人陳○○及證人
    莊○○就被告於抓住告訴人陳○○衣領期間亦有對其口出「社會
    上都相遇得到」等語，核屬一致。而告訴人陳○○及證人莊○○
    均與被告素不相識，亦無仇隙，業據其等於警詢時陳述甚明
    （警卷第16、20頁），自無虛偽陳述之必要。且告訴人陳○○
    於原審審理時另證稱：被告說完「社會上都相遇得到」後沒
    有做出攻擊的動作等語（原審訴字卷第211頁），足見告訴
    人陳○○亦有對被告有利之證述，倘若告訴人陳○○有意設詞誣
    陷被告，應不可能另為對被告有利之證述。況且被告已自承
    其於警方到場處理後有對告訴人陳○○口出「社會上都相遇得
    到」等語，則告訴人陳○○及證人莊○○實無再就被告口出上開
    言語之時機故為虛偽陳述之必要，應認其等所述與事實相符
    ，堪予採信。至告訴人陳○○雖於原審審理時曾證稱：我忘記
    被告是在抓著我的時候還是員警來的時候講「社會上遇得到
    」等語（原審訴字卷第208至210頁），惟此應係隨時間流逝
    致其難以清楚記憶案情細節之結果，反可證明其係依記憶所
    及據實陳述，而無設詞誣陷被告之虞，尚難以此遽指告訴人
    陳○○有何不實陳述之情事。
　3.至原審勘驗告訴人陳○○提供之案發經過錄影畫面，雖未錄得
    被告於抓住告訴人陳○○衣領期間有口出「社會上都相遇得到
    」等語，然該錄影內容顯示被告於脫鞋之前確有對告訴人陳
    ○○口出無法辨識之言語，有原審勘驗筆錄1份在卷可稽（原
    審訴字卷第133至135頁），而與告訴人陳○○證述被告講完「
    社會上都相遇得到」後有脫鞋子之時點相符。是以，縱使前
    揭錄影內容未能明確錄得被告口出「社會上都相遇得到」等
    語，惟既經在被告身旁之告訴人陳○○及證人莊○○一致證述明
    確，自難以該錄影內容遽為對被告有利之認定。
　4.按刑法第305條之恐嚇危害安全罪所稱以加害生命、身體、
    自由、名譽、財產之事，恐嚇他人者，係指以使人生畏怖心
    為目的，而通知將加惡害之旨於被害人而言。又所謂恐嚇，
    指凡一切言語、舉動足以使人生畏怖心者均屬之，而該言語
    或舉動是否足以使他人生畏怖心，應依社會一般觀念衡量之
    ，且僅以受惡害之通知者心生畏懼而有不安全之感覺為已足
    ，不以發生客觀上之危害為要件。經查，被告於抓住告訴人
    陳○○衣領前，已先猛力推倒劉○○，持續朝劉○○及莊○○靠近，
    朝莊○○臉部吐口水數次，轉向告訴人陳○○後，復以身體撞向
    告訴人陳○○，朝告訴人陳○○頭部拍擊等行為，業據被告自白
    不諱，復徵諸被告於對告訴人陳○○口出「社會上都相遇得到
    」等語後，仍持續抓住其衣領不放，則衡諸一般社會通念，
    告訴人陳○○身處此等持續不斷之口角爭執及肢體衝突之情境
    下，被告復以前揭言語傳達將來欲加害其生命、身體、財產
    安全之意思，常人若處於同一處境下，均會感到惶恐不安。
    況且告訴人陳○○於原審審理時證稱：因為被告對我說這句話
    ，我到現在還不敢去案發地點那個區域，因為我不知道什麼
    時候會遇到他，他會不會從哪邊竄出來對我又這樣攻擊，我
    會害怕等語（原審訴字卷第209至212頁），而與一般人之認
    知感受相符，足認被告之前揭言語內容已使告訴人陳○○心生
    畏懼，致生危害於安全，應屬惡害之通知。被告雖辯稱「社
    會上都相遇得到」只是事實陳述，未達恐嚇程度云云，惟被
    告係於其與告訴人陳○○肢體衝突期間口出「社會上都相遇得
    到」等語，自無在該等情境下單純陳述此一事實之理，足認
    被告所述實已隱含將來再相遇時，將對告訴人陳○○不利之意
    ，自屬恐嚇言語無訛，故被告此部分所辯，純屬事後卸責之
    詞，不足採信。
　5.被告雖聲請調閱到場處理員警之密錄器，以資證明告訴人陳
    ○○於案發現場有對被告手舞足蹈及做鬼臉之舉動，顯無畏懼
    神情云云，惟經本院查詢結果，因事隔已久，故警方並未保
    留密錄器錄影內容一節，有本院電話查詢紀錄單1紙在卷可
    稽（本院卷第91頁），則被告空言辯稱告訴人陳○○有手舞足
    蹈及做鬼臉等舉動，尚乏證據可資佐證。況且恐嚇危害安全
    罪之成立，僅須行為人有將加惡害之意旨通知於被害人，致
    被害人心生畏懼而有不安全之感覺為已足，故告訴人陳○○事
    後縱有手舞足蹈及做鬼臉等舉動，仍難以作為其於受恐嚇當
    下並未心生畏懼之唯一認定依據。是以，本院認此部分之調
    查即無必要，附此敘明。
二、綜上所述，被告前揭所辯，均屬事後卸責之詞，不足採信。
    其有上開傷害及恐嚇犯行，洵堪認定。本案事證已臻明確，
    應依法論科。　　
參、論罪：　　
一、核被告所為，係犯刑法第277條第1項之傷害罪及同法第305
    條之恐嚇危害安全罪。被告恐嚇告訴人陳○○之數舉動，係於
    密切接近之時地所實行，侵害之法益相同，各舉動之獨立性
    極為薄弱，依一般社會健全觀念難以強行分離，顯係基於單
    一犯意接續所為，應包括於一行為予以評價較為合理，為接
    續犯，應僅論以一罪。被告所犯前揭2罪間，犯意各別，行
    為互異，應予分論併罰。
二、按刑法第47條第1項所規定累犯之加重，以受徒刑執行完畢
    ，或一部之執行而赦免後，5年以內故意再犯有期徒刑以上
    之罪者，為其要件。查被告前因恐嚇案件，經臺灣彰化地方
    法院以107年度簡字第5號判處有期徒刑2月確定，於107年5
    月2日易科罰金執行完畢，有臺灣高等法院被告前案紀錄表1
    份在卷可參（本院卷第35頁），其於受有期徒刑執行完畢後
    ，5年內故意再犯本案有期徒刑以上之傷害罪及恐嚇危害安
    全罪，均為累犯。司法院釋字第775號解釋意旨雖有指構成
    累犯者，不分情節，一律加重最低本刑，於不符合刑法第59
    條所定要件之情形下，致生行為人所受之刑罰超過其所應負
    擔罪責之個案，不符罪刑相當原則、比例原則，於此範圍內
    ，在刑法第47條第1項修正前，為避免發生上述罪刑不相當
    的情形，法院就該個案應裁量是否加重最低本刑；亦即，僅
    於個案經裁量後認應處最低法定刑，又無法適用刑法第59條
    規定減輕之情形，法院始應依此解釋意旨裁量不予加重最低
    本刑（最高法院109年度台上字第619號判決意旨參照）。然
    被告前因犯恐嚇罪，甫執行完畢未久即再犯本案2罪，所犯
    罪名、罪質及侵害法益均相似或相同，顯見被告未能因前案
    之執行完畢而心生警惕，應具有特別惡性及對刑罰反應力薄
    弱，故依本案犯罪情節，並無上開解釋意旨所指如加重最低
    本刑將致被告所受刑罰超過所應負擔罪責之情事，即無從裁
    量不予加重最低本刑，爰依刑法第47條第1項之規定，就被
    告所犯上開2罪，均加重其刑。
肆、上訴論斷之理由：　　
　　原審認被告罪證明確，因而適用刑法第277條第1項、第305
    條、第47條第1項、第41條第1項前段、刑法施行法第1條之1
    第1項等規定，並審酌被告僅因告訴人劉○○騎乘機車對其稱
    ：「騎機車很慢就要騎旁邊一點，不然後面的騎機車的人沒
    辦法過」等語，即心生不滿，竟出手實施傷害犯行，侵害告
    訴人劉○○之身體健康，又因告訴人陳○○勸阻其為違法行為，
    再實施恐嚇危害安全犯行，致告訴人陳○○心生畏懼，受有精
    神上之痛苦，顯見被告欠缺尊重他人之觀念；又被告犯後仍
    飾詞狡辯，亦未取得告訴人等之諒解以填補其犯行所造成之
    損害；兼衡被告自陳大學畢業之教育程度，目前無業，無收
    入，患有三高之家庭、經濟、生活及健康狀況（原審訴字卷
    第218頁），暨其有臺灣高等法院被告前案紀錄表所示前科
    之素行狀況（累犯部分不予重複評價）等一切具體情狀，分
    別就傷害罪及恐嚇危害安全罪部分各量處有期徒刑3月及拘
    役45日，並均諭知以新臺幣1,000元折算1日之易科罰金折算
    標準。經核原判決認事用法，均無不合，量刑亦屬允當。被
    告上訴意旨猶執前詞否認犯罪，指摘原判決不當，為無理由
    ，應予駁回。
據上論結，應依刑事訴訟法第368條，判決如主文。
本案經檢察官張家芳提起公訴，檢察官李靜文到庭執行職務。
中　　華　　民　　國　　111 　年　　10　　月　　26　　日
                  刑事第二庭    審判長法  官  孫啓強
                                      法  官  莊珮吟
                                      法  官  鄭詠仁
以上正本證明與原本無異。
傷害罪部分如不服本判決應於收受本判決後20日內向本院提出上
訴書狀，其未敘述上訴理由者，並得於提起上訴後20日內向本院
補提理由書狀（均須按他造當事人之人數附繕本）「切勿逕送上
級法院」。
恐嚇罪部分不得上訴。
中　　華　　民　　國　　111 　年　　10　　月　　26　　日
                                      書記官  楊明靜
附錄本判決論罪科刑法條：
刑法第277條第1項
傷害人之身體或健康者，處五年以下有期徒刑、拘役或五十萬元
以下罰金。
刑法第305條　
以加害生命、身體、自由、名譽、財產之事恐嚇他人，致生危害
於安全者，處二年以下有期徒刑、拘役或九千元以下罰金。